臺灣高等法院臺南分院刑事判決　　　　　九十一年度重上更(四)字第三四號　Ｃ
　　　上　訴　人
　　　即　被　告　甲　○　○
　　　選任辯護人　蔡　雪　苓
右列上訴人因違反著作權法案件，不服臺灣臺南地方法院八十三年度訴字第一七六六
號中華民國八十四年四月十四日第一審判決（起訴案號：臺灣臺南地方法院檢察署八
十三年度偵字第七七五一號，併案案號：臺灣臺南地方法院檢察署八十三年度偵字第
六六０九號、八十四年度偵字第二二七號），提起上訴，判決後經最高法院第四次發
回更審，本院判決如左：
      主      文
原判決撤銷。
甲○○以意圖銷售而擅自重製他人著作為常業，處有期徒刑壹年貳月。
五星戰隊立體玩具（七０二八型）及附著之包裝紙盒壹仟玖佰零捌個均沒收。
      事      實
一、甲○○係台南縣永康市○○○路三四九巷九十六號嘉城印刷股份有限公司（以下
    簡稱嘉城公司）實際負責人，並處理玩具部工作。明知如附表(一)（共六頁）所示
    之五星戰隊人物圖，係日商東映株式會社享有著作權之美術著作，竟意圖銷售，
    未經該公司之授權或同意，自民國（下同）八十二年八月間某日起，擅自在嘉城
    公司內，將上開美術著作，重製為五星戰隊「立體玩具」（七０二八型）及將美
    術著作印製在嘉城公司所生產之「五星戰隊玩具之包裝盒上」，銷售至台北縣中
    和市○○路○段三八○巷十七號一樓巨童玩具企業股份有限公司予賴鴻蓮（另由
    台灣板橋地方法院檢察署檢察官偵查起訴）；巨童公司又將之轉售予台北市○○
    ○路二三五之四號新學友書局廖蘇西姿（另經台灣士林地方法院檢察署檢察官不
    起訴處分）等處圖利，甲○○並以此為其主要生活之事業，靠此為生。嗣於八十
    三年五月十六日，經警在巨童公司內扣得重製之五星戰隊立體玩具（七○二八型
    ）一千九百個（包裝紙盒並重製有五星戰隊圖案，此部分立體玩具及包裝紙盒由
    巨童公司總經理黃允淇代保管），同日又為警在新學友書局查獲重製之五星戰隊
    立體玩具三個（包裝紙盒亦重製有五星戰隊圖案）。嗣甲○○於原審審理中，又
    提出其所重製之五星戰隊立體玩具五個（包裝紙盒重製有五星戰隊圖案）。
二、案經日商東映株式會社訴由台北縣警察局中和分局報請台灣板橋地方法院檢察署
    呈請台灣高等法院檢察署令轉台灣台南地方法院檢察署檢察官偵查起訴及移送原
    審併辦。
      理      由
一、訊據上訴人即被告甲○○矢口否認有右揭犯行，辯稱：其公司製造之五星戰隊玩
    具，均係其提供構想請瑞星公司自行設計創作完成，並非抄襲告訴人之美術著作
    。況告訴人申請著作權登記者僅係五星戰隊圖形之「平面美術著作」而已，玩具
    產品本身或其包裝彩盒並未申請專利權或另行申請著作權，被告無重製或改作告
    訴人之著作權云云。
二、經查：
（一）按外國人之著作於中華民國管轄區域內首次發行者，如該外國人之本國，對於
      中華民國人之著作，在相同情形下，亦予保護且經查證屬實者，依著作權法享
      有著作權。而日本對於中華民國人民在相同情形下亦保護（參見內政部所編印
      中華民國八十二年四月二十四日修正公布著作權法第八十七條、第八十七條之
      一條文內容說明三）；故日本人之著作在臺灣省首次發行屬實，自應受我國著
      作權法保護。
（二）次按外國人之著作合於著作權法第四條第一款之情事，亦即其著作於中華民國
      管轄區域內首次發行，或於中華民國管轄區域外首次發行後三十日內在中華民
      國管轄區域內發行者，得依著作權法享有著作權。經查本件告訴人將其如附表
      (一)所示五種人物美術著作於八十一年十一月三十日，刊登在我國兒童日報首次
      發行，此有該份報紙在卷足憑，而在日本方面，則係在一九九三年二月十九日
      電視節目才公開播送（見偵查卷第六十三頁）並至一九九三年三月起才在雜誌
      上刊登廣告，且在雜誌上標示，日本著作權係一九九三年才享有。是以系爭美
      術著作在日本發行之日期，並未早於在中華民國區域內發行之日期，自符合前
      開法條首次發行之規定，而得享有我國著作權之保護，堪以認定。
（三）「公開發表」與「發行」雖非完全一致，然依八十二年四月二十四日修訂公布
      之著作權法第三條第一項第十四款規定：「公開發表：指權利人以發行、播送
      、上映、口述、演出、展示或其他方法向公眾公開提示著作內容」；則發行應
      為公開發表之方式之一，公開發表包括發行在內；查本件告訴人將其如附表(一)
      所示五種人物美術著作於八十一年十一月三十日，刊登在我國兒童日報首次發
      行，此有該份報紙在卷足憑，是本件告訴人係以發行之方式達到公開發表之目
      的；再按所謂：「發行：係指權利人重製並散布能滿足公眾合理需要之重製物
      」、「重製：係指以印刷、複印、錄音、錄影、攝影、筆錄、或其他方法有形
      之重複製作」、「散佈，係指不問有償或無償，將著作之原件或重製提供公眾
      交易或流通」，著作權法第三條第一項第十二款、第五款及第十一款分別定有
      明文。查告訴人據以告訴之系爭著作，係「平面」之美術著作，而於八十一年
      十一月三十日委託兒童日報以印刷方法重複製作，而有「重製」之行為，並透
      過兒童日報之訂報網無償將著作之重製物提供公眾流通，而有「散布」之行為
      ；再按八十二年四月二十四日修訂公布之著作權法第三條第一項第四款、第五
      款、第十二款、第十三款分別規定：「公眾：指不特定人或特定之多數人，在
      家庭及其家居生活以外聚集多數人之場所亦屬之；重製：指以印刷、複印、錄
      音、錄影、攝影或其他方法有形之重複製作；散布：指不問有償或無償，將著
      作之原件或重製物提供公眾交易或流通；發行：指權利人重製並散布能滿足公
      眾合理需要之重製物」。其中所規定之發行，凡在中華民國管轄區域有印刷及
      散布行為，其數量已達到能使不特定人或特定之多數人合理要求之程度為已足
      ；本件系爭五星戰隊玩具人物圖之著作，依卷內所附內政部著作權登記簿謄本
      記載，係屬平面之美術著作，其創作之對象原本即為國小以下之兒童，告訴人
      日本東映株式會社於八十一年十一月三十日透過發行對象亦為國小以下兒童而
      每日發行量多達五萬七千份之「兒童日報」之訂報網，將著作之重製物無償提
      供予訂閱之特定多數人流通散布，其數量自足能滿足公眾合理需要之程度，而
      符合在中華民國管轄區內「發行」之定義，且係首次發行已如前述，其美術著
      作應受我國著作權法保護甚明。
（四）被告雖辯稱扣案之五星戰隊人物圖均係由其設計，並已取得如附圖(二)之商標專
      用權云云，然查告訴人所據以告訴者，係告訴人享有著作權保護之系爭五種五
      星戰隊人物之美術著作，被告所謂之「五星圖形商標圖樣則為上開人物之胸章
      圖樣，亦包括在上開美術著作範圍內，被告不僅重製「五星圖形」之胸章，且
      於「包裝盒」上重製五種五星隊人物之美術著作並進而將之重製為立體玩具銷
      售，是被告無法僅以其註冊享有「五星圖形」之商標專用權而作為其未重製告
      訴人系爭美術著作之藉口，何況告訴人係於八十一年十月一日完成系爭美術著
      作，八十一年十一月三十日在中華民國首次發行，而於一九九三年二月十九日
      在日本電視節目正式公開播送，三月份之日本雜誌即已宣傳廣告，已如前述，
      而被告卻係在八十二年三月三十日才提出「五星圖形」之商標註冊申請，同年
      八月一日才刊載於商標公報，均遠較告訴人美術著作完成及發行之時間為晚。
（五）再查立體物上以立體形式單純性質再現平面美術或圖形著作之著作內容，如小
      鴨卡通圖製成小鴨玩具（立體物），且該玩具再現卡通圖之著作內容者，則為
      著作權法第三條第一項第五款所定之「重製」行為，此並有內政部八十三年三
      月十八日台內著字第八三０三七九三號函足稽（見偵查卷八十三年偵字第六六
      ０九號第六十七頁），本件被告將上開告訴人所有之美術著作，重製為五星戰
      隊立體玩具（七０二八型）及將美術著作印製在嘉城公司所生產之五星戰隊玩
      具之「包裝盒」上，銷售至台北縣中和市○○路○段三八○巷十七號一樓巨童
      玩具企業股份有限公司予賴鴻蓮，足證被告係將告訴人所有之平面美術著作轉
      變為立體形式及將平面美術著作「印製於包裝盒上」，應屬重製行為，是被告
      有上開違反著作權法之犯行，已彰彰明甚，被告前開之辯解，謂無重製或改作
      告訴人之著作權云云，不足採信。
（六）至被告於本院上訴理由辯稱：民國六十五至七十年間相似之超人造型甚為普遍
      ，告訴人之「五星戰隊」美術著作，為習見之玩具造型，不具原創性。
  (1)、本件「五星戰隊」之企畫係告訴人由中國的氣功構思而來，以龍、獅子、天馬
      、麒麟、鳳凰為主題企畫的五個戰士各自操控名為龍星王、星獅子、星天馬、
      星麒麟、星鳳凰的機器人，而各個機器人又能合體成為一巨大機器人。而五個
      戰士所使用的機車也是採用天馬的樣子。另外五個戰士各自的綠、青、紅、黃
      、桃色服裝，其上的胸章是以「DAIRENGER」的「D」及五人服裝各自的顏色做
      區別，於其色彩上並有象徵「五星」的五個星星。從而告訴人於八十一年十二
      月十八日向內政部聲請著作權登記獲准，有卷附內政部著作權登記簿謄本（登
      記號碼第一０九一六、一０九一七、一０九一八、一０九一九、一０九二０號
      ，見附件二）可稽。
  (2)、經查原審（台南地方法院八十三年度訴字第一七六六號）判決就被告包裝盒之
      平面圖形及玩具本身與系爭著作詳細比對之後，發現僅有眼睛（告訴人均將眼
      睛畫出，被告則否）及嘴部（被告加上橫紋）之細微差異，其餘人物意匠、神
      韻、面具、服飾配件、顏色、結構比例均完全相同。再就「接觸」之認定而言
      ，按所謂「接觸」，不限於以直接證據證明實際閱讀，凡依社會通常情況，被
      告應有「合理之機會」或「合理之可能性」看或聽到著作，即是構成接觸，是
      被告僅以其並未訂閱兒童日報，且無法在坊間買到兒童日報，以之證明被告未
      曾接觸過告訴人之著作，實不足採。況查被告從事玩具業務，不可能不去注意
      日本卡通玩具之新趨勢。且系爭五星戰隊玩具，台灣代理商萬榮公司早在八十
      二年三月十八日即進口至台灣，日本則是在八十二年二月十六日即已裝船，並
      經台灣高等法院八十三年度上易字第三六三０號刑事判決認定屬實。是告訴人
      系爭五星戰隊玩具（包裝盒上之平面著作及其內之立體玩偶），在日本早於八
      十二年二月十六日以前即已上市銷售，而被告之系爭玩具，則遲至八十二年八
      月始為銷售，則以台灣與日本間文化交流頻繁、商務、觀光來往密切之關係，
      自有合理之機會與可能性得以接觸到告訴人系爭著作之重製物（包裝盒及其內
      之立體物），而後予以抄襲模仿。
  (3)、又被告九十一年十月九日答辯（續）狀所援引之證三－六證物，模糊不清，難
      以與告訴人之「五星戰隊」著作圖樣互為比較，被告所辯在民國六十五至七十
      年間相似之超人造型甚為普遍云云，不足為憑。
  (4)、被告復於九十一年十一月七日提出之台灣玩具採購指南雜誌廣告（答辯狀證八
      、九）其上之超人玩具造型，與告訴人之著作相較，不論在頭盔、徽章、服飾
      顏色、配件、護膝、護腕之設計均有差異，彼此之創意及造型顯然有別，而觀
      諸被告之玩具造型與其提出之前揭引證資料不同，反而高度近似告訢人之「五
      星戰隊」著作，被告如非抄襲告訴人之著作，焉有可能五個人物造型之意匠、
      神韻、面具、服飾配件以至各個人物之配色均屬雷同？被告所辯其係根據當時
      之玩具潮流而自行設計云云，亦殊難採信。
  (5)、另告訴人於八十年十一月十五日向中央標準局申請之「娃娃玩具四」新式樣專
      利與本件之「五星戰隊」美術著作，二者之創作圖式不同，不容混為一談。按
      告訴人之「娃娃玩具四」（申請案號：00000000），其創作係「穿著
      桃紅色格子狀緊身衣之太空人模樣，其手套與長靴上之花紋色彩且與上衣成套
      狀搭配，並於腰間繫著一條腰帶，於腰帶側邊且附帶著一個袋形物，而頭部則
      配戴著頭盔，該頭盔除了嘴部露出之外，整體為密閉式，但於臉部另設一個頭
      頂呈尖形之環形眼罩，其眼罩上之鏡片突破傳統，為下方連接之微弧形；再者
      ，其四肢並可隨意彎折轉動，手掌更呈握持狀，令使用者於把玩時更為逼真有
      趣，整體觀之，是種理想創新且富於教育啟發性與高度美感之設計。」其創意
      與五星戰隊各個人物之面具、設計、徽章、顏色、配件圴不相同，「娃娃玩具
      四」是否符合當時新式樣專利「首先創作」、「適於美感」之要件，係屬另案
      專利法之問題。被告以與本案美術著作無關之其他造型否定告訴人著作之原創
      性，其立論顯然有所誤會。
三、另刑法所謂常業犯，只須有賴以為業之意思，而有事實上之表現為已足，並不以
    藉以為唯一生存收入來源為必要，縱有他業，亦可不問，且其性質當然有連續性
    ，不生連續犯之問題（最高法院十九年上字第八十三號、三十年上字第三二八號
    判例參照），本件被告負責嘉城公司，並以製造玩具為其營業項目之一，自八十
    二年八月間重製上開美術著作玩具販賣牟利，至八十三年五月十六日為警查獲止
    ，已十月餘，顯然被告具有意圖銷售而擅自大量重製他人著作物為業之意思及事
    實之表現，且其行為本質具有反覆性、複次性及延時性，自係以之為業，要不能
    以其營業所佔比例多少，衡量是否為常業犯之認定。被告據此否認其為常業犯，
    亦不足採。此外，本件尚有內政部著作權登記簿謄本五紙，五星戰隊玩具一千九
    百零八個扣案可資佐證。本件事證已臻明確，被告犯行洵堪認定。
四、核被告所為，係犯著作權法第九十四條、第九十一條第二項，以意圖銷售擅自重
    製他人之著作物為常業罪。公訴人雖僅就被告將上開美術著作，重製為五星戰隊
    立體玩具（七０二八型）之部分予以起訴，而未將上開美術著作印製在嘉城公司
    所生產之五星戰隊玩具之包裝盒上之重製行為起訴，惟此部分未經起訴之事實核
    與起訴部分有實質上一罪之關係，屬同一事實，本院自得逕為併予審理。原審予
    以論罪科刑，量處有期徒刑一年二月，固非無見。唯查：
（一）告訴人於八十三年四月八日所具之告訴狀，固僅指陳被告於玩具包裝盒上重製
      告訴人享有之五星戰隊玩具著作權之平面美術著作，嗣於八十三年八月十九日
      復補充告訴理由狀，追加告訴被告非僅於所生產之玩具商品包裝盒上重製告訴
      人享有著作權之美術著作，且於其所生產之立體玩具，同屬著作權之重製行為
      ，請求一併偵辦（見偵字第八四０一號第二頁，偵字第六六０九號第四二頁）
      ，公訴人就被告重製立體玩具之行為起訴，而原審竟僅就包裝盒上之重製行為
      予以審理，而未就重製立體玩具之行為審理，亦未說明此部分未予審理之理由
      ，且扣案之物品，原審亦僅將包裝盒予以沒收，均有未洽。
（二）又著作權法於八十七年一月一日修正公布後，已將著權法第九十八條專條沒收
      之規定刪除，原審未及引用刑法第三十八條第一項第二款之規定，將扣案之被
      告所有犯罪所得之重製物沒收，亦有未洽。
    被告上訴意旨猶執前詞，否認犯罪，雖不足採，惟原判決既有可議，自應由本院
    將原判決撤銷改判。爰審酌被告犯罪之動機、目的、手段，犯罪後矢口否認等一
    切情狀，予量處如主文所示之有期徒刑一年二月。扣案之重製五星戰隊立體玩具
    （七０二八型）及附著之包裝紙盒壹仟玖佰零捌個均係被告因犯罪所得之物，併
    予宣告沒收。
據上論結，應依刑事訴訟法第三百六十九條第一項前段、第三百六十四條、第二百九
十九條第一項前段，著作權法第九十四條、第九十一條第二項，刑法第十一條前段、
第三十八條第一項第二款，判決如主文。
本案經檢察官王碧霞到庭執行職務。
中    華    民    國      九十一      年      十二      月    二十五    日
                                  臺灣高等法院臺南分院刑事第四庭
                                      審判長法官  陳    義    仲
                                            法官  楊    子    莊
                                            法官  宋    明    蒼
右正本證明與原本無異。
如不服本判決，應於判決送達後十日內向本院提出上訴狀，其未敘述理由者並應於提
出上訴狀後十日內向本院補提理由書（應附繕本)。
                                      法院書記官  余    素    美
中    華    民    國      九十一      年      十二      月    三十一    日
附錄法條：
著作權法第九十四條：
以犯第九十一條、第九十二條或第九十三條之罪為常業者，處一年以上七年以下有期
徒刑，得併科新台幣四十五萬元以下罰金。
著作權法第九十一條第二項：
意圖銷售或出租而擅自以重製之方法侵害他人之著作財產權者，處六月以上五年以下
有期徒刑，得併科新台幣三十萬元以下罰金。
